臺灣高等法院刑事判決　　　　　　　　　　　　　九十一年度上易字第一五八七號
　　上　訴　人　臺灣桃園地方法院檢察署檢察官
　　被　　　告　甲○○
右上訴人因被告偽造文書案件，不服臺灣桃園地方法院九十年度易字第二三二八號，
中華民國九十一年三月二十二日第一審判決（起訴案號：臺灣桃園地方法院檢察署九
十年度偵字第一七一０號），提起上訴，本院判決如左：
    主  文
上訴駁回。
    理  由
壹、公訴要旨
一、公訴事實：被告甲○○於民國八十四年三月六日，向賴星晃購買車牌號碼ＥＣ─
    三八三一自用小客車一部，未經同居女友乙○○之授權或同意將車輛所有權登記
    於乙○○名下，而上開車輛亦非由賴星晃出售予乙○○，惟被告明知乙○○並非
    上開車輛新車主之事實，詎基於偽造文書之犯意，仍利用幫乙○○辦理其子周穎
    及周睿儀之健保卡及保險事宜，所交付之乙○○國民身分證之便，並盜取乙○○
    之印鑑一枚，而於八十四年五月一日某時，持乙○○之國民身分證及印鑑，向臺
    灣省公路局新竹區監理所苗栗監理站之公務員，謊報上開車輛之買受人為乙○○
    ，並盜蓋乙○○之印鑑章及冒簽「乙○○」之署名，使該站公務員因而陷於錯誤
    ，將此不實之事項登載於職務上所掌之汽（機）車過戶登記書，使乙○○成為該
    車之新車主，負有繳交車輛各項稅捐及罰鍰之義務，足以生損害於上開監理站對
    車輛管理之正確性，及乙○○之權益。嗣乙○○於八十九年十一月二十六日，收
    到台灣桃園地方法院財務法庭執行通知書，查覺有異，至監理單位查詢，始知悉
    上情。
二、起訴法條：
    刑法第二百十四條之使公務員登載不實罪、刑法第二百十七條第二項之盜用印章
    罪。
三、公訴證據：
    (一)告訴人乙○○於警訊及檢察官訊問時之指訴。(二)車籍作業系統－查詢認可資料
    （起訴書誤載為車輛竊盜、車牌失竊資料個別查詢報表－查詢車牌認可資料）。
    (三)桃園縣稅捐稽徵處處分書。(四)台灣桃園地方法院財務法庭執行通知書。(五)交通
    部公路局新竹區監理所桃園監理站函。
貳、上訴要旨
一、依告訴人所言，被告自八十四年就一個月才回來二、三次拿取換洗衣物，感情已
    到分居地步，並無原判決所指同財共居情形。
二、告訴人並無不能或不便簽名之情形，而簽名在法律上有重要意義，甚至具有不可
    代替性，若被告購買車輛及登記車籍有經過告訴人同意，何以相關文件均由被告
    代告訴人簽名。
三、原判決雖說明被告與告訴人於購買車輛當時為同居狀態，關係密切，然無法說明
    告訴人有設詞虛構之情。被告與告訴人雖同居一起，惟被告以同居之便，未經告
    訴人同意擅自處理事情，並盜取印鑑章使用及偽簽姓名，亦所在多有。告訴人之
    指訴，尚非悖於情理。
參、被告之辯解
一、被告與告訴人原有同居關係，並育有二子，嗣於八十六年間因故分手。於同居期
    間，存款習慣上用告訴人名義辦理，故購買車輛自然也用告訴人名義。被告購買
    上開車輛前有徵得告訴人同意以其名義購買，祗因事後被告經濟情況不佳，欠繳
    汽車各項稅款及罰鍰，告訴人因此被追繳，被告又無力繳納，告訴人才對被告提
    出告訴。
二、被告之前於八十三年間即曾購買車輛，亦係使用告訴人名義，因該車遺失，才又
    購買上開車輛使用，二次都有經過告訴人同意，告訴人亦有乘坐車輛。
肆、本院之判斷
一、按犯罪事實應依證據認定之，無證據不得推定其犯罪事實，刑事訴訟法第一百五
十四條定有明文。次按在證據法則上，當證據資料尚有對被告有利之存疑時，如
    無法依客觀方法排除此項合理之可疑時，依「罪疑利益歸被告原則」，不得以此
    項證據資料作為有罪判決之依據。再者，告訴人之告訴，係以使被告受刑事訴追
    為目的，是其陳述是否與事實相符，仍應調查其他證據以資審認。又認定被告有
    罪之事實應憑證據；如未能發現相當之證據，或證據不足以證明，自不能以推測
    或擬制之方法，以為裁判之基礎；且認定事實所憑之證據，其為訴訟上之證明，
    須達於通常一般人均不致有所懷疑，而得確信其為真實之程度者，始得據為有罪
    之認定；倘其證明尚未達到此一程度，而有合理之懷疑存在時，尚難為有罪之認
    定基礎；苟積極證據不足為不利於被告事實之認定時，即應為有利於被告之認定
    ，更不必有何有利之證據（最高法院三十年上字第八一六號、四十年台上八六號
    、五十二年台上字第一三００號、七十六年台上字第四九八六號判例參照）。
二、經查，告訴人自承自七十九年七月間起開始與被告同居，一開始在台北市○○○
    路，八十三年間搬到桃園縣桃園市○○路等情（見原審卷第一六二頁）。又被告
    於八十三年間在桃園縣桃園市○○路六六０號三樓之十四租屋與告訴人同居，且
    房租係由被告支付，約有二年之久等情，業據證人即房東之弟且受房東委託實際
    辦理出租事宜之董龍台於原法院審理時證述屬實，且此一情節並為被告及告訴人
    所是認（見原審卷第一六三至一六五頁）。又被告與告訴人至八十六年七、八月
    間，始因故分手等情，亦為被告及告訴人一致陳明（見原審卷第二０頁）。而上
    開車輛係八十四年五月一日辦理過戶於告訴人名下登記等情，並有上開車輛汽車
    過戶登記書影本在卷可稽（見偵查卷第一０八頁）。另被告曾於八十三年七月間
    購買車牌號碼ＫＡ─四三九六自用小客車登記為告訴人所有，並有該車輛汽車過
    戶登記書影本附卷可憑（見原審卷第十頁），告訴人並承認該車確實有經過其同
    意登記於其名下（見本院卷第五一頁）。由以上說明，足認於購買上開車輛之時
    ，不惟猶在被告與告訴人同居期間，且距離二人感情破裂分手，尚有二年之久，
    被告並曾於八十三年七月間，取得告訴人同意以其名義購買汽車，於時隔未久，
    二人感情尚無明顯變化之時，被告苟再有購買車輛必要，以一般人觀念上車輛具
    有不低財產價值，於同居男女之間，以對方名義購買尚有宣示感情彌篤意味，其
  時要以告訴人名義購買，告訴人應鮮有拒絕可能，被告衡情儘可與告訴人商量，
    取得其同意，信無出於偽造文書之犯罪手段必要。如告訴人未肯同意，登記於自
    己名下即可，亦無甘冒刑責，必然須登記於告訴人名下必要。以告訴人指訴情節
    而言，被告實在缺乏犯罪動機，與常情不合。
三、次查，告訴人於九十年九月十日檢察官提示上開車輛汽車過戶登記書時指稱：汽
    車過戶登記書上之「乙○○」印文，係其所有印章所加蓋，惟伊未將印章交給被
    告，是被告竊取印章所加蓋（見偵查卷第一０九頁背面）；於九十年十一月二十
    三日原法院審理時指陳：加蓋於汽車過戶登記書上之「乙○○」印章，是八十四
    年四月初新刻，該印章用於八十四年四月二十五日變更中國信託銀行存款帳戶印
    鑑章，有交給甲○○各等語（見原審卷第四二頁）。則告訴人指訴被告使用於汽
    車過戶登記書之印章來由，前後已有不符。且二次訊問時隔僅約二月，實無因日
    久遺忘，致先後供述不符可能。且被告所指其於八十三年七月間所購買車牌號碼
    ＫＡ─四三九六登記為告訴人所有之車輛，於八十三、八十四年間遺失等情，參
    酌告訴人指稱有聽被告說過該車被竊情節（見原審卷第四三頁），應可採取。則
    被告與告訴人既仍同居中，不時搭乘被告所駕駛車輛，被告於車輛遺失後，再購
    買另一部即上開車輛使用，且先後二部車輛雖同為蘭吉雅廠牌，惟不惟車牌號碼
    不同，又一為西元一九八六年份，一為一九八八年份，新舊有分，且顏色有棕、
    黑之別，差異頗大（見偵查卷第八頁、原審卷第十一頁），分辨容易，被告實在
    無以隱瞞告訴人。再上開車輛及車牌號碼ＫＡ─四三九六車輛所登記車主即告訴
    人地址均為桃園縣桃園市○○路六六０號三樓之十四（見偵查卷第一０八頁、原
    審卷第十頁），即為被告與告訴人之同居處所無訛。則二部車輛每年之各項稅捐
    稅單無可避免均會送達被告與告訴人同居處所，告訴人應無從未接觸稅單可能。
    如被告未徵得告訴人同意，即以其名義購買車輛，致被課稅，告訴人豈會不及早
    於見到稅單時即提出告訴，而遲至台灣桃園地方法院財務法庭依法執行稅款後，
    始於八十九年十二月八日向警方提出告訴，顯反於常情。綜上所述，告訴人之指
    訴尚有嚴重瑕疵，其指訴情節是否屬實，實堪置疑。
四、又查，上開車輛有積欠八十七年至九十一年汽車使用牌照稅合計六萬七千六百八
    十三元，八十六、八十七年牌照稅罰鍰合計七萬六千元，及八十五、八十六、八
    十七年汽車燃料稅合計一萬七千六百八十元等情，有交通部公路總局新竹區監理
    所桃園監理站九十一年七月四日（九十一）違稽Ｄ字第一八二八七號、九十一年
    七月九日（九一）竹監桃字第一八六五０號函在卷可稽（見本院卷第四二至四五
    頁），參酌告訴人亦指陳：伊本來未告被告，只是希望解決稅金及罰鍰問題等語
    （見原審卷第二０頁），足見因被告以告訴人名義購買車輛所衍生欠稅問題，被
    告欠缺能力解決，糾葛已經難解。加上被告與告訴人同居多年後因故分手，二人
    又育有二子，面對教養問題存有重大紛歧，實難以期待告訴人能為客觀陳述。
五、復查，卷附被告向賴星晃購買上開車輛之汽車買賣書影本（見偵查卷第一０五頁
    ），係以被告名義簽約，且由被告簽名、蓋章。公訴人上訴意旨指被告代替告訴
    人簽名等情，容有誤會。又上開車輛汽車過戶登記書上，固有告訴人名義之簽名
    蓋章（見偵查卷第一０八頁）。就此被告表示係委託車行處理過戶事宜（見偵查
    卷第三頁背面）。且該汽車過戶登記書上「乙○○」之簽名，與卷附被告於訊問
    筆錄上簽名字跡（見本院卷第三八、五四頁），以肉眼觀察即能分辨有明顯不同
    。足見被告並未於汽車過戶登記書上代替告訴人簽名。又委請他人辦理過戶，於
    交易習慣上多僅交給印章使用，而未親自簽名，是以不能以汽車過戶登記書未經
    告訴人親自簽名，即據以認定未經告訴人同意。公訴人上訴意旨所指告訴人並無
    不能或不便親自簽名情形，而質疑被告所為有經告訴人同意之辯解，尚不足採。
六、再查，公訴意旨所指車籍作業系統－查詢認可資料、桃園縣稅捐稽徵處處分書、
    、台灣桃園地方法院財務法庭執行通知書、交通部公路局新竹區監理所桃園監理
    站函影本等件，僅足以證明被告購買上開車輛及積欠稅款情節，尚不能證明被告
    確實未經告訴人同意以其名義購買。
七、綜上所述，告訴人之指訴既多有瑕疵，且公訴人公訴及上訴意旨所指事證，尚不
    能使本院形成被告有罪之確信。此外，本院復查無其他積極證據足資證明被告有
    公訴人所指犯行。依前開說明，即應諭知無罪之判決。原判決以不能證明被告犯
    罪為由，諭知被告無罪之判決，即無不合。公訴人上訴意旨仍執前詞，指摘原判
    決不當，提起上訴，為無理由，應予駁回。
伍、適用之法律
    刑事訴訟法第三百六十八條。
本案經檢察官劉永清到庭執行職務。
中      華      民      國      九十一      年      八    月    十六    日
                              臺灣高等法院刑事第二十庭
                                  審判長法  官  葉  麗  霞
                                        法  官  段  景  榕
                                        法  官  李  錦  樑
右正本證明與原本無異。
不得上訴。
                                        書記官  郭  台  發
中      華      民      國      九十一      年      八    月    十九    日
